臺灣高等法院刑事判決　　　　　　　　　　　　　九十一年度上訴字第一九一四號
　　上　訴　人
　　即　被　告　乙○○
　　指定辯護人　本院甲○辯護人
右上訴人因強盜案件，不服臺灣基隆地方法院九十一年度訴字第九六號，中華民國九
十一年五月八日第一審判決（起訴案號：臺灣基隆地方法院檢察署九十一年度偵字第
六六九號）提起上訴，本院判決如左：
    主  文
上訴駁回。
    事  實
一、乙○○前有竊盜、二次違反麻醉藥品管理條例等前科，其中於民國八十七年間，
    因竊盜案件，經原審法院以八十七年度訴字第四八五號判處有期徒刑六月確定，
    並於九十年一月十八日（起訴書誤載為八十九年七月三十一日）執行完畢，猶不
    知悔改，竟意圖為自己不法所有，於九十一年二月十日十四時許，攜帶前一日在
    台北市○○區○○街夜市以新台幣（下同）一百五十元購買之黑色玩具手槍一把
    （槍管為塑膠材質，非屬管制槍械或兇器），利用搭乘丙○○所駕駛車牌號碼九
    Ｎ－六九一號營業用小客車自台北市○○路前往基隆市之機會，於同日十四時四
    十五分許，途經國道一號高速公路北上五點五公里處（約過汐止收費站附近），
    其在汽車行進中，先移動身體至後座中間位置，手持上開玩具手槍亮放於丙○○
    右側中央扶手處，並脅迫稱：「今天是第三次行搶，因缺錢」、「你今天載到我
    ，算你倒楣，把身上的錢拿出來」等語，丙○○以為乙○○係持真槍，心生畏懼
    ，於精神上處於不能抗拒之狀態下，而將身上所有之現金五千四百五十元交付予
    乙○○。嗣丙○○依乙○○指示將車駛入基隆市區，在基隆市○○區○○路與仁
    五路之交岔路口，丙○○因見警員在上開路口執勤並指揮交通，乃利用前方塞車
    機會旋即跳車，並向在上開交岔路口指揮交通之員警高喊「強盜」及求救，乙○
    ○見狀亦下車逃逸，丙○○前開營業小客車因未煞車而撞上橋下之橋柱才停住，
    警員並於同日十五時十分許，當場將乙○○逮捕，並扣得黑色玩具手槍一把及自
    乙○○身上搜獲之贓款五千四百五十元，且將上開現金發還丙○○。
二、案經基隆市警察局第一分局報請臺灣基隆地方法院檢察署檢察官偵查起訴。
    理  由
一、訊據上訴人即被告乙○○坦承其有於右揭時間、地點以手持玩具手槍一把之方式
    令被害人丙○○交付身上財物等情，惟辯稱：被害人當時僅交付四千餘元，伊身
    上本來就有現金一千零五十元，且伊當時係向被害人表示自己手頭不方便，並未
    以槍抵住被害人身體，亦未傷害或搜索被害人身體，足認被害人尚未陷於不可抗
    拒之程度云云。
二、經查：
  (一)右揭犯罪事實，業據被告迭於警訊、檢察官偵查、原審調查、審理及本院審理中
    供稱：「於九十一年二月十日十四時二十分許，在北市○○路攔計程車時，車號
    （九Ｎ－九六一號）車主隆祥計程車有限公司，由丙○○駕駛，告知該司機欲前
    往基隆，行經中山高速公路五點五公里時，便亮出槍枝告訴該司機，今天是第三
    次行搶因缺錢，該司機便從上衣口袋取出新台幣四千多元，當時約十四時四十五
    分許」、「（警方所查扣之槍械於何處購買或向何人借用？）於九十一年二月九
    日十七時許，在北市○○街夜市以一百五十元購買」、「（你告訴該司機是第三
    次行搶，那前二次是於何時地行搶被害人為何人？）這是我第一次行搶，那是怕
    該司機不從要嚇他的」、「（警方所獲之贓款五千四百五十元是否為你行搶的？
    ）我本身有一千一百五十元，我行搶所得應為四千三百元，該玩具槍是我的無誤
    」、「（槍在哪裡？）槍在我手上，我手在靠近司機腰部附近」、「（有無以槍
    抵住司機腰部？）我沒有抵住他，但我手有靠近他腰部，手上拿著槍」、「（是
    否知道自己這種行為會使人恐懼？）知道」、「（司機為何會把車撞成這樣？）
    他不敢反抗、恐懼，又跳車就撞成這樣了」、「（被害人當時被搶時的反應如何
    ？）被害人當時很害怕」、「（你將槍放在何處？）我左手拿槍放在司機右側扶
    手處，並沒有抵住被害人的身體」、「（被害人當時被搶時有無反抗？）沒有」
    、「（錢如何得手？）是被害人交給我，他當時很緊張」、「我自己身上原本就
    有一千一百五十元，我只搶四千多元」、「（提示扣案證物玩具手槍一把，有何
    意見？）槍是我的，我在九十一年二月九日在士林購買」等語（見基隆市警察局
    刑事案件偵查卷宗九十一年二月十日偵訊（調查）筆錄，偵查卷第十一頁反面、
    第十二頁正面，原審卷第二七頁、第五八頁、第八八頁，本院九十一年八月二日
    審判筆錄第三頁）自白不諱，並有強盜所用之玩具手槍一把扣案可證。
  (二)被害人丙○○亦對被告犯行指證歷歷。其陳稱：「我是一位計程車司機，於九十
    一年二月十日十四時二十分，在台北市○○路段，搭載乙名男子欲往基隆，行經
    北上高速公路五點五公里處，該男子便持乙把（玩具槍）手槍，頂住我右後腰，
    叫我交出身上財物，因當時我以為該槍是真槍，使我無法抗拒，便從我身上之財
    物新台幣五千四百五十元交給該男子，直駛至基隆市○○路、仁五路口看見交警
    在指揮交通，我便立即跳車求救警方，我才獲救」、「（你與乙○○有無認識？
    及財務糾紛？）不認識及財務上糾紛」、「（我遭強盜財物是北上高速公路約五
    點五公里處，時間約十四時四十五分，該嫌犯坐於右後坐，我駕駛營小客車號九
    Ｍ－九六一號」、「（你共遭乙○○強搶走多少財物？）共新台幣五千四百五十
    元整」、「（你為何要交出身上財物？）因我害怕遭槍殺，使我無法抗拒才交出
    身上財物」、「（警方在乙○○身上取出新台幣五千四百五十元，是否就是在你
    身上強搶之財物？）是的」、「（九十一年二月十日下午你開車被搶？經過？）
    是，約下午三點，那人在台北市○○路上車，說要去基隆，過了收費站，在瑞濱
    交流道，他坐在後座，他拿槍亮了一下，說你身上多少錢，拿出來，我把身上我
    千多元拿出來給他，後來他在  一個交岔路口下車，遇到一交通警察，他下車，
    因當時車子沒有煞車，車子撞到柱子，我喊強盜，交警就把他抓住」、「（當時
    你會害怕？）我非常害怕，所以才把錢給他，他把槍放在我的右邊近我腰部，用
    手摸著槍，他說祇要我合作他不會傷害我，那人就是剛才我在庭外看到」、「（
    你看到那把槍時有無反抗？）我很想反抗，但當時我害怕不敢反抗」、「（如何
    行搶？）被告先移動到中間位置，然後他就把槍拿在手上」、「（被告如何表示
    ？）他說『你今天載到我算你倒楣，把身上的錢拿出來』」、「（被告有無將槍
    抵住你的身體？）沒有，但我有看到槍」、「（你當時的反應如何？）我當時身
    上各處的錢拿出來放在手上，被告就一把搶走」、「（你當時有無害怕？）我很
    害怕，因為此錢用途是要幫我母親購置輪椅」、「（被告總共搶走多少錢？）我
    身上有我姊姊交給我的五千元，另外還有當天跑車賺的錢」、「（被告把槍拿出
    來時，你有無反抗？）我因為很害怕，怕他傷害我的生命，所以不敢反抗」、「
    （前述五千元購買輪椅，是何人給你？）是我姊姊在案發前一天給我五張一千元
    ，我就放在身上」、「．．．。當天我在萬大路載到被告，被告說他要到基隆，
    到了汐止收費站，被告就座到後座中央，告訴我說我今天比較倒楣載到我，我從
    後視鏡看到他手上拿了壹把手槍，叫我把身上的錢都拿出來，直到過了基隆隧道
    ，到基隆看到有交通警察，我就跳車喊強盜、強盜，當時我身上有五千元要幫我
    媽媽買輪椅，被告就是搶走了我那些錢，另外還有車上的一些零錢四百五十元。
    我當時也剛出來跑車沒有多久，這次我車子修了二萬多元。當時我在驚慌之中，
    我看到警察就奪門而出，也沒有煞車，所以車子才會撞到天橋的柱子。」、「當
    時我看到槍後，我也不知道是真槍還是假槍，我不敢反抗，而且我服國民兵役，
    也看不懂不會分辨真槍跟假槍。」、「在這種情形，我看到槍我實在是不敢反抗
    ，我實在是不清楚那是真還是假，如果是真的槍打到我怎麼辦，所以我不敢做任
    何動作。」等語（見基隆市警察局刑事案件偵查卷宗九十一年二月十日偵訊（調
    查）筆錄第二頁、第三頁，偵查卷第十八頁、第十九頁，原審卷第三一頁、第三
    二頁、第三七頁，本院九十一年八月二日審判筆錄第五頁至第七頁），並於警訊
    時當場指認被告無誤，並有汽車受損暨現場照片三張在基隆市警察局第一分局刑
    事案件偵查卷宗可稽，其所述與被告自白之情節，均相符合。
(三)按刑法之恐嚇取財罪，與強盜罪或懲治盜匪條例之強劫罪之區別，係以對於被害
    人施用強暴、脅迫等非法方法，所加之威嚇程度為標準，倘其程度足以抑壓被害
    人之意思自由，達使不能抗拒之程度，而取他人之物或使其交付者，即屬強盜罪
    或強劫罪；否則，被害人交付財物與否，尚有相當之意思自由，在社會一般通念
    上，猶未達不能抗拒之程度，不過因此懷有恐懼之心，則僅成立恐嚇取財罪。次
    按強盜罪與恐嚇取財罪固以被害人是否因被告之加害行為達於不能抗拒之程度為
    其主要區分標準，而審酌此情狀，自應以行為當時客觀時、地、人、物等情狀及
    被害人主觀上之意識為斷。換言之，以行為人所實施之不法手段是否足使人至不
    能抗拒之程度為標準，如己達於使人不能抗拒之程度，即成強盜，反之，則為恐
    嚇取財罪，而此所謂不法手段，當然包括即時以強脅行為相加之情形在內。至於
    是否「不能抗拒」又應以通常人之心理狀態為準。如行為人所實施之不法手段足
    以抑制通常人之抗拒，使之喪失自由意思，即與（不能抗拒）之意義相當。反之
    則否。而在通常人能以抗拒之狀態，但被害人因年齡、性別、性格、體能等因素
    ，其抗拒能力較之通常人減弱，足認其抗拒顯有困難者，即應以被害人本人之心
    理狀態為判別標準（最高法院八十七年度台上字第一一九七號判決、八十五年度
    台上字第三六三號判決、八十年度台非字第三六０號判決意旨參照）。本件扣案
    之手槍，經原審法院及本院當庭勘驗結果，槍管為黑色，塑膠材質，槍把綠色，
    槍管兩側各標記「ＬＩＳＨＩ」、「Ｐ═２０９」，槍枝長約十五公分，並未塗
    上其他顏色，應為市售的玩具手槍，非管制槍械，有原審九十一年三月二十九日
    訊問筆錄及本院九十一年八月二日審判筆錄等在卷（見原審卷第三四頁，本院前
    開筆錄第四頁）可稽，是被告手持之玩具手槍並無任何改造痕跡，應非管制槍械
    ，且槍管材質係塑膠亦非兇器，已如前述，惟因黑色槍管並未有任何玩具手槍之
    標示，本有使人誤信為真正手槍之可能；且案發當時被告手持上開手槍靠近被害
    人右側中央扶手即被害人腰部附近，業經被告供承在卷，並有其自繪相關位置圖
    一紙存卷（見原審卷第六一頁）可按，欲使被害人目睹其持有手槍而心生畏懼之
    意圖昭然若揭，此亦可自被告於警訊中供稱其擔心被害人不從，曾向被害人嚇稱
    這次今日第三次行搶等語得悉上情；佐以被告持玩具手槍喝令被害人交付身上財
    物之際，因汽車處於行駛高速公路之前進狀態，被害人除須擔心被告持槍逞兇傷
    人，尚須注意車輛高速行駛中之車前狀況，被告突然從被害人身後掏出黑色手槍
    並出言恫嚇稱：「你今天載到我，算你倒楣，把身上的錢拿出來」等語，被害人
    本無從分辨其手槍真假，且事後並在營業小客車行進中冒險跳車求救，任令其駕
    駛之營業小客車車頭撞擊橋柱才停住，並造成營業小客車前保險桿凹陷，在客觀
    上已達無法抗拒之程度。揆諸上開說明，應認被告使用之脅迫手段已足壓抑被害
    人之意思自由甚明。
  (四)本件並有贓物認領保管收據一件在卷可稽，該贓物五千四百五十元，為被害人丙
    ○○領回。依該收據所載：「千元紙幣三張、五百元紙幣一張、百元紙幣十九張
    、五十元紙幣一張」，參以被害人於警方調查時明確指稱遭乙○○搶走五千四百
    五十元等情，其於原審調查時更明白指稱：「我身上有我姊姊交給我的五千元，
    另外還有當天跑車賺的錢」、「我當天已跑超過五趟，．．．」、「是我姊姊在
    案發前一天給我五張一千元，我就放在身上」、「原本車上就有零錢，因為我到
    便利商店將千元大鈔找開」等語（見原審卷第三二頁、第三六頁、第三七頁），
    是查扣之現金雖無千元鈔五張，然被害人已稱其先前已至便利商店將千元鈔找開
    ，是被害人所述與贓物認領保管單所載無不符。至被告雖自警訊中即稱：伊本身
    原即有一千一百五十元云云，惟被告主張此積極性之抗辯，而非主張例如「合理
    懷疑」之消極性抗辯時，須自負舉證之責，本案在被告無其他有利證據證明其身
    上原即有一千一百五十元之情形下，應以被害人之指訴遭被告強盜五千四百五十
    元為可採。
  (五)綜上所述，被告所辯，顯屬卸責之詞，不足採信。事證明確，被告犯行洵堪認定
    ，應依法論科。
三、核被告乙○○所為，係犯刑法第三百二十八條第一項之強盜罪。又被告於八十七
    年間，因竊盜案件，經原審法院以八十七年度訴字第四八五號判處有期徒刑六月
    確定，並於九十年一月十八日執行完畢，此有本院被告全國前案紀錄表附卷可考
    ，其於有期徒刑執行完畢後五年以內，再犯有期徒刑以上之本罪，為累犯，應依
    刑法第四十七條規定加重其刑。
四、原審審酌被告已有前科，竟不知悛悔，正值年盛體旺之際，不思以從事正職，為
    圖錢財，持玩具手槍行搶計程車司機，造成社會秩序紊亂，嚴重影響治安，並造
    成被害人心理上之傷害及財產上之損害甚鉅，惡性非輕，惟其未造成被害人傷亡
    ，並坦承犯行不諱，併其搶奪財物之數額等一切情狀，乃適用刑法第三百二十八
    條第一項、第四十七條、第三十八條第一項第二款，判處被告有期徒刑五年四月
    ，再以盜匪所得財物，業經警方當場發還予被害人丙○○，此有該名被害人出具
    之贓物認領保管單附卷可稽，是不再為發還之諭知。扣案之玩具手槍一把，非屬
    違禁物，然為被告所有，且供其強盜財物所用之物，業經被告供承在卷，併予宣
    告沒收。經核認事用法及量刑，均無不合，被告提起上訴，指摘原審未以恐嚇取
    財論罪，核無理由，應予駁回。
據上論斷，應依刑事訴訟法第三百六十八條，判決如主文。
本案經檢察官吳國南到庭執行職務。
中      華      民      國      九十一      年      八      月    十六  日
                              臺灣高等法院刑事第六庭
                                  審判長法  官  陳  春  秋
                                        法  官  王  麗  莉
                                        法  官  徐  培  元
右正本證明與原本無異。
如不服本判決應於收受送達後十日內向本院提出上訴書狀，其未敘述上訴之理由者並
得於提起上訴後十日內向本院補提理由書（均須按他造當事人之人數附繕本）。
                                        書記官  陳  建  邦
中      華      民      國    九十一    年     八       月     十六     日
附錄    本判決論罪科刑法條：
刑法第三百二十八條第一項：
意圖為自己或第三人不法之所有，以強暴、脅迫、藥劑、催眠術或他法，至使不能抗
拒，而取他人之物或使其交付者，為強盜罪，處五年以上有期徒刑。
